臺灣屏東地方法院民事判決
110年度再易字第10號
再審原告    曾月蘭  

再審被告    李振榮  

上列當事人間請求遷讓房屋等事件，再審原告對於中華民國110
年8月25日本院110年度簡上字第6號確定判決，提起再審之訴，
本院於111年3月9日言詞辯論終結，判決如下：
    主      文
再審之訴駁回。
再審訴訟費用由再審原告負擔。
    事實及理由
一、按再審之訴，應於30日之不變期間內提起。前項期間，自判
    決確定時起算，判決於送達前確定者，自送達時起算。民事
    訴訟法第500條第1項、第2項前段定有明文。查本件再審原
    告於民國110年9月1日收受本院110年度簡上字第6號確定判
    決（下稱原確定判決）之送達，經本院調卷查明屬實，再審
    原告於110年9月3日提起本件再審之訴，尚未逾30日之不變
    期間。又原確定判決主文雖記載：「原判決關於命上訴人給
    付逾『自民國109年2月10日起至交付上開房屋之日止，按月
    給付被上訴人新臺幣3,000元』部分；及該部分假執行之宣告
    ，均廢棄」。惟觀原確定判決理由，其所廢棄部分，當僅指
    前程序第一審判決關於命給付金錢部分（即109年2月9日當
    日亦據以計算之金額），而未及於遷讓房屋部分，並無疑義
    ，是本院自應依再審原告之聲明，就原確定判決不利於再審
    原告部分（包含命給付金錢及遷讓房屋部分）為審理，先予
    敘明。
二、再審原告主張：兩造雖就門牌號碼屏東縣○○鄉○○路00號未辦
    理保存登記房屋（下稱系爭房屋），簽訂買賣契約（下稱系
    爭買賣契約），惟伊係因伊配偶黃云人積欠地下錢莊新臺幣
    (下同)10幾萬元，唯恐地下錢莊人員向伊施壓而就系爭房屋
    取償，且再審被告為黃云人之表舅，彼此有親戚關係，因而
    互相配合佯為系爭房屋之買賣，由伊先將系爭房屋之納稅義
    務人變更為再審被告，嗣後再補簽不動產買賣契約書及房屋
    租賃契約書，並於上開不動產買賣契約書記載再審被告已給
    付11萬元價金完畢，事實上，系爭買賣契約為假買賣，乃通
    謀而為之虛偽意思表示，應屬無效。且上開房屋租賃契約書
    業經作廢，簽訂上開不動產買賣契約書時，伊亦向再審被告
    及代書表示因系爭房屋已過戶，系爭買賣契約為無效。又買
    賣價金6萬7,000元部分，再審被告未曾給付任何金錢，亦未
    交付石雕折抵；其餘4萬3,000元部分，再審被告則於透過代
    書交付伊後，自行破壞門鎖進入系爭房屋內取回，故實際上
    再審被告並未支付任何買賣價金。關於上開不動產買賣契約
    書及房屋租賃契約書，雖已於前程序提出，惟因伊於110年6
    月17日發生車禍，以致於110年8月11日前程序第二審言詞辯
    論時未到場，而無法就此表示意見，則伊自得依民事訴訟法
    第496條第1項第13款規定，提起本件再審之訴等情，並聲明
    ：㈠原確定判決不利於再審原告部分廢棄。㈡上開廢棄部分，
    再審被告在前程序第一審之訴駁回。
三、再審被告則以：系爭房屋坐落於屏東縣所有墓地上，該土地
    雖由屏東縣內埔鄉公所管理，但無法出租，故系爭房屋占用
    該土地，並無合法權源。又伊為再審原告配偶黃云人之表舅
    ，本件係再審原告主動找伊，談妥以11萬元買賣系爭房屋，
    其中1萬元以石雕抵付，再審原告業已收受全部買賣價金，
    系爭買賣契約並非假買賣。且再審原告曾擔任代書工作，熟
    悉簽約過程，其於簽訂不動產買賣契約書時未曾主張系爭買
    賣契約為無效，系爭買賣契約難謂係通謀而為之虛偽意思表
    示而屬無效。再者，再審原告雖於110年6月17日發生車禍，
    惟距離110年8月11日前程序第二審言詞辯論時，已將近2個
    月，且上開不動產買賣契約及房屋租賃契約書於前程序即已
    提出於法院，再審原告提起本件再審之訴，不符民事訴訟法
    第496條第1項第13款之規定，應予駁回等語，資為抗辯，並
    聲明：再審之訴駁回。
四、經查，兩造曾於108年12月12日就系爭房屋簽訂建築改良物
    所有權買賣移轉契約書（即公契），後於108年12月20日由
    再審被告出具房屋使用同意書予再審原告，同意再審原告在
    系爭房屋設立醫療器材行，復於108年12月25日簽訂上開房
    屋租賃契約書，並於109年1月9日簽訂上開不動產買賣契約
    書等情，為兩造所不爭執，並有建築改良物所有權買賣移轉
    契約書、房屋使用同意書、房屋租賃契約書及不動產買賣契
    約書在卷可憑（見前程序第一審卷第6至9頁背面、第31頁、
    第33頁及第45至50頁背面），堪認屬實。
五、本件之爭點為：㈠原確定判決有無民事訴訟法第496條第1項
    第13款所定之再審事由？㈡系爭買賣契約是否有效？㈢再審被
    告依系爭買賣契約及債務不履行之法律關係，請求再審原告
    遷讓交付系爭房屋，及自109年2月10日起至遷讓交付系爭房
    屋之日止，按月給付其3,000元，是否於法有據？
　㈠原確定判決有無民事訴訟法第496條第1項第13款所定之再審
    事由？
　⒈按當事人發現未經斟酌之證物或得使用該證物者，以如經斟
    酌可受較有利益之裁判者為限，得以再審之訴對於確定終局
    判決聲明不服，但當事人已依上訴主張其事由或知其事由而
    不為主張者，不在此限，民事訴訟法第496條第1項第13款定
    有明文。又所謂當事人發現未經斟酌之證物或得使用該證物
    者，係指在前訴訟程序事實審言詞辯論終結前已存在之證物
    ，因當事人不知有此證物，致未經斟酌，現始知之者，或雖
    知有此證物而不能使用，現始得使用者而言。若前訴訟程序
    聲明之證據為法院所不採，即與上開發見未經斟酌之證物有
    間，無從依民事訴訟法第496條第1項第13款規定提起再審之
    訴（最高法院29年上字第1005號判例、80年度台上字第1645
    號判決、91年度台聲字第358號裁定意旨參照）。
　⒉經查，上開不動產買賣契約書及房屋租賃契約書業於前程序
    第一審經兩造提出，復經再審原告於前程序第二審提出（見
    前程序第一審卷第6至9頁背面、第31頁、第33頁、第45至50
    頁背面及前程序第二審卷第61至80頁）。再審原告於前程序
    第一審言詞辯論及第二審準備程序時，均系爭買賣契約為假
    買賣而無效，並均就上開不動產買賣契約書及房屋租賃契約
    書表示意見（見前程序第一審卷第28至29頁、第69至71頁反
    面及前程序第二審卷121至124頁），足見上開不動產買賣契
    約書及房屋租賃契約書於前程序言詞辯論終結前早已存在，
    並為再審原告所知悉，且經原確定判決於理由中詳為論述（
    見原確定判決第3頁以下），並無當事人不知有此證物，致
    法院未經斟酌，亦無雖知有此證物而不能使用，現始得使用
    之情形，顯與民事訴訟法第496條第1項第13款之規定有間。
    其次，再審原告雖主張其於110年6月17日發生車禍，以致於
    110年8月11日前程序第二審言詞辯論時未到場云云，然其所
    主張之車禍時間，與110年8月11日前程序第二審言詞辯論期
    日，已相隔相當時日，難認其有何不能到場之情事，且亦未
    見其於110年8月11日前程序第二審言詞辯論前為具狀請求改
    期，則前程序第二審以再審原告未於言詞辯論期日到場，依
    再審被告之聲請，由其一造辯論而為判決，於法並無不合，
    尤與「發現未經斟酌之證物或得使用該證物」無涉。從而，
    再審原告主張本件有民事訴訟法第496條第1項第13款所定之
    再審事由，於法即難謂有據。
　㈡依上所述，原確定判決並無民事訴訟法第496條第1項第13款
    所定之再審事由，再審原告提起本件再審之訴，於法難謂有
    據，則爭點㈡、㈢部分，即無再加論述之必要。
六、綜上所述，再審原告以原確定判決有民事訴訟法第496條第1
    項第13款所定之再審事由，提起本件再審之訴，為無理由，
    應予駁回。
七、據上論結，本件再審之訴為無理由，依民事訴訟法第78條，
    判決如主文。
中　　華　　民　　國　　111 　年　　 3 　　月　　23 　日
                  民事第二庭  審判長法　官  凃春生
                                    法　官  李珮妤
　　　　　　　　　　　　　　　　　　法　官  薛全晉
正本係照原本作成。
本判決不得上訴。　　　　　　　　　　　　　　　　　　
中　　華　　民　　國　　111 　年　　3 　　月　　24　　日
                                    書記官  王鏡瑜